【裁判字號】    98,訴,2101
【裁判日期】    981231
【裁判案由】    土地稅法
【裁判全文】
臺北高等行政法院判決
                                      98年度訴字第2101號
                                    98年12月22日辯論終結
原      告  台灣中油股份有限公司
代  表  人  甲○○（總經理 ）.
訴訟代理人  丁福慶  律師
            陳智勇  律師
            洪嘉傑  律師
被      告  臺北市稅捐稽徵處
代  表  人  乙○○（處長）
訴訟代理人  丙○○
            丁○○
上列當事人間土地稅法事件，原告不服臺北市政府中華民國98年
8月11日府訴字第09870099600號訴願決定，提起行政訴訟，本院
判決如下：
    主  文
原告之訴駁回。
訴訟費用由原告負擔。
    事實及理由
一、事實概要：
    原告所有坐落臺北市○○區○○段2 小段504 、506 地號、
    民生段44-1地號、中山區○○段○ ○段558 地號、北安段3
    小段465 地號、萬華區○○段○ ○段163 地號及南港區○○
    段○ ○段120-34地號等7 筆土地（下稱系爭7 筆土地），因
    供加油站使用，原經被告核定依土地稅法第18條第1 項第4
    款規定按千分之十稅率課徵地價稅在案。嗣被告於民國（下
    同）97年5 月13日接獲民眾檢舉，指稱原告所屬加油站已多
    角化經營，於其所屬加油站內幾乎都有賣沙拉油、隔熱紙、
    除臭鞋墊、冰棒等產品，不應仍以特別稅率課徵地價稅云云
    。嗣經被告於97年5 月14日通報其所屬各分處進行查核，經
    查得系爭土地之部分面積自91年起陸續提供汽車保養區、銀
    行提款機、銷售商品、洗車場及便利商店等使用，不符土地
    稅法第18條第1 項第4 款規定，而原告未依同法第41條第2
    項及同法施行細則第15條規定，於適用特別稅率之原因、事
    實消滅時30日內向被告申報，被告乃依稅捐稽徵法第21條第
    1 項第2 款及第2 項規定，補徵系爭土地按特別稅率與一般
    用地稅率之差額地價稅共計新臺幣（下同）6,718,667 元；
    並依土地稅法第54條第1 項第1 款規定，分別以97年11月26
    日北市稽法乙字第09732297300 號、97年12月9 日北市稽法
    乙字第09732361700 號及第00000000000 號裁處書，按每年
    短匿稅額各處3 倍罰鍰共計20,156,001元。原告就罰鍰處分
    不服，申請復查，案經被告審查結果認為：（一）卷查原告
    所有系爭7 筆土地，原經核定依土地稅法第18條第1 項第4
    款：「供左列事業直接使用之土地，按千分之十計徵地價稅
    。但未按目的事業主管機關核定規劃使用者，不適用之：…
    …四、經主管機關核准設置之加油站……」規定，按千分之
    十稅率課徵地價稅。嗣被告於97年5 月13日接獲檢舉指稱原
    告已多角化經營，每個加油站幾乎都有賣沙拉油、隔熱紙、
    除臭鞋墊、冰棒等等，案經被告於同年月14日通報各分處查
    得系爭7 筆土地使用情形如下：1.復興北路加油站：坐落於
    敦化段2 小段504 、506 地號土地，地上建物門牌為復興北
    路31號。系爭504 地號土地原經松山分處核定自92年起面積
    45平方公尺部分按一般用地稅率、其餘面積1,772 平方公尺
    按特別稅率（千分之十）課徵地價稅；另506 地號土地自92
    年起面積26平方公尺按一般用地稅率、其餘面積596 平方公
    尺按特別稅率（千分之十）課徵地價稅。嗣該分處派員於97
    年5 月19日現場勘查查得該站附設便利商店面積40.47 平方
    公尺、保養區面積150 平方公尺、出租用停車場面積62.5平
    方公尺、國泰世華銀行提款機面積4.5 平方公尺及洗車區面
    積90.52 平方公尺，共計面積347.99平方公尺有非供加油站
    本業使用之情事，遂於同年月21日以北市稽松山甲字第0973
    6201600 號函請原告提供該加油站及民生東路加油站非供本
    業使用設立日期等相關資料，原告於97年6 月13日以北行政
    發字第09710240490 號函檢送多角化時程表，該表載明該加
    油站自民國91年以前即設有保養區、91年10月設有國泰世華
    銀行提款機、92年初設有洗車區、93年2 月設有停車場及96
    年7 月設有便利商店。是該分處乃依現場勘查上開非供本業
    使用之面積、原告提供之多角化經營面積時程表及臺北市政
    府96年7 月23日府建二字第09632586600 號函核准增設兼營
    業務等事證，核定補徵系爭504 地號土地92年至93年面積各
    計109.5 平方公尺之差額地價稅；94年至96年面積各計172
    平方公尺之差額地價稅。另系爭506 地號土地，因自92年初
    即設有洗車區，核定補徵93年至96年面積各計64.52 平方公
    尺之差額地價稅。並於97年6 月25日以北市稽松山甲字第09
    736259700 號函知原告。2.民生東路加油站：坐落於民生段
    44之1 地號土地，地上建物門牌：三民路126 號。案經該分
    處於97年5 月21日以北市稽松山甲字第09736201600 號函請
    原告提供該加油站非供本業使用設立日期等相關資料，並派
    員於同年月26日現場勘查結果，該站附設便利商店面積47.5
    4 平方公尺、保養區面積31.5平方公尺，共計面積79.04 平
    方公尺部分非供本業使用。嗣依原告97年6 月13日北行政發
    字第09710240490 號函檢送多角化時程表所載，該加油站自
    92年1 月起設有保養區，96年7 月設有便利商店。是該分處
    乃依現場勘查非供本業使用之面積、原告提供之多角化經營
    面積時程表及臺北市政府96年7 月30日府建二字第09632586
    400 號函核准增設兼營業務等事證，於97年6 月25日以北市
    稽松山甲字第09736259700 號函核定補徵93年至96年面積各
    計31.5平方公尺之差額地價稅。3.吉林路加油站：坐落於長
    安段3 小段558 地號土地，該分處於97年5 月16日派員現勘
    查得面積3.45平方公尺兼售生技產品非供本業使用，遂於97
    年5 月19日以北市稽中南甲字第09732134700 號函核定3.45
    平方公尺自98年起按一般用地稅率課徵地價稅。嗣原告於97
    年5 月22日以北行政發字第09710207660 號函告該分處，該
    加油站自93年起販賣多角化商品，該分處遂於97年5 月26日
    以北市稽中南甲字第09732137400 號函核定，補徵94年至96
    年面積各計3.45平方公尺之差額地價稅，並更正上開97年5
    月19日北市稽中南甲字第09732134700 號函。4.環河南路加
    油站：坐落於華江段2 小段163 地號土地，該分處派員於97
    年5 月19日現場勘查查得該加油站，設置展示櫃所占土地面
    積4 平方公尺，原告分別於97年5 月19日及97年5 月22日以
    北行政發字第09710201530 號函及北行政發字第0971020774
    0 號函告萬華分處自95年起販賣多角化商品，非供本業使用
    面積計4 平方公尺，案經該分處以97年5 月23日北市稽萬華
    甲字第09730533200 號函核定補徵96年面積計4 平方公尺之
    差額地價稅。5.大直加油站：坐落於北安段3 小段465 地號
    土地，建物門牌為明水路661 號。自92年起部分面積6.28平
    方公尺按一般用地稅率課徵地價稅，其餘面積1,790 平方公
    尺按特別稅率（千分之十）課徵地價稅。原告於97年5 月21
    日以北行政發字第09710203710 號函通知被告系爭加油站自
    97年起使用情形變更，該分處於97年5 月23日派員現場勘查
    ，查得有面積79.2平方公尺供車必麗洗車場及面積34.86 平
    方公尺供零售式量販店使用，並經調閱營業稅主檔及詢據財
    政部臺北市國稅局中北稽徵所97年9 月30日財北國稅中北營
    業二字第0970015198號函，該加油站自95年4 月11日起增設
    零售式量販店之營業項目，該分處遂以97年5 月27日北市稽
    中北甲字第09730176900 號函核定補徵洗車場部分93年至96
    年面積各計72.92 平方公尺部分之差額地價稅，量販店部分
    96年面積28.58 平方公尺之差額地價稅，亦即93年至95年應
    補徵面積各計72.92 平方公尺；96年應補徵面積為101.5 平
    方公尺。經該分處更正後93年應補徵面積為72.92 平方公尺
    ，94年至95年各計76.39 平方公尺，96年計106.23平方公尺
    ，並於97年11月27日以北市稽中北甲字第09730388300 號函
    通知原告。6.南港站加油站：坐落於南港段4 小段120 之34
    地號土地，自92年起部分面積74.48 平方公尺按一般用地稅
    率課徵地價稅，其餘面積2,532.52平方公尺按千分之十稅率
    課徵地價稅。原告於97年5 月19日以北行政發字第09710201
    770 號函，向南港分處說明該加油站已增設快保中心、洗車
    設施及複合式商店申請改按一般稅率課徵地價稅。案經該分
    處派員於97年5 月22日勘查現場，查得設有快保中心面積90
    平方公尺，洗車區面積36平方及複合式商店面積10 平 方公
    尺，共計面積136 平方公尺非供本業使用。遂於97年5 月23
    日以北市稽南港甲字第09730317910 號函請原告提供上開設
    施設置日期及其相關合約。經原告於97年6 月11日以北行政
    發字第09710238290 號函復該加油站自92年起增設快保中心
    ，另自93年起增設洗車設施，96年增設複合式商店，是該分
    處於97年6 月20日以北市稽南港甲字第09730317900 號函核
    定，補徵93年面積計15.52 平方公尺之差額地價稅；94年至
    96年面積各計51.52 平方公尺差額之地價稅。（二）系爭7
    筆土地，因有部分土地面積自91年起陸續提供保養洗車區及
    銀行提款機、銷售商品、洗車場及便利商店等使用，依財政
    部91年12月20日臺財稅字第0910457590號令釋：「經主管機
    關核准設置之加油站用地，除供加油站本業直接使用及兼營
    車用液化石油氣部分，得依土地稅法第18條第1 項第4 款規
    定按千分之十稅率計徵地價稅外，其依加油站設置管理規則
    第26條規定所設置汽機車簡易保養設施、洗車設施、簡易排
    污檢測服務設施、銷售汽機車用品設施、自動販賣機及兼營
    便利商店、停車場、代辦汽車定期檢驗、經銷公益彩券使用
    部分，應按一般稅率計徵地價稅。」及財政部80年5 月25日
    臺財稅第801247350 號函釋：「……依土地稅法第17條及第
    18條規定，得適用特別稅率之用地，於適用特別稅率之原因
    、事實消滅時，應自其原因、事實消滅之次期起恢復按一般
    用地稅率課徵地價稅。」規定，應自其原因、事實消滅次期
    起恢復按一般用地稅率課徵地價稅。查原告未依土地稅法施
    行細則第15條：「適用特別稅率之原因、事實消滅時，土地
    所有權人應於三十日內向主管稽徵機關申報，未於期限內申
    報者，依本法第五十四條第一項第一款之規定辦理。」規定
    ，於原因、事實消滅時30日內向被告申報，除應依稅捐稽徵
    法第21條第1 項第2 款及第2 項：「稅捐之核課期間，依左
    列規定：……二、依法應由納稅義務人實貼之印花稅，及應
    由稅捐稽徵機關依稅籍底冊或查得資料核定課徵之稅捐，其
    核課期間為五年。」「在前項核課期間內，經另發現應徵之
    稅捐者，仍應依法補徵或並予處罰……」規定，除應補徵92
    年至96年按一般用地稅率與千分之十稅率之差額地價稅合計
    6,718,667 元外，並依土地稅法第54條第1 項第1 款：「納
    稅義務人藉變更、隱匿地目等則或於適用特別稅率、減免地
    價稅或田賦之原因、事實消滅時，未向主管稽徵機關申報者
    ，依下列規定辦理：一、逃稅或減輕稅賦者，除追補應納部
    分外，處短匿稅額或賦額3 倍之罰鍰」規定按每年短匿稅額
    各處3 倍之罰鍰共計20,156,001元，洵屬有據。（三）原告
    主張97年初，即已逐步清查多角化業務（含複合式商店、汽
    車保養、洗車等）所使用之面積並分別於97年3 月11日、97
    年3 月17日、97年5 月19日、97年5 月22日起陸續主動告知
    文山分處、中正分處、南港分處及萬華分處，依稅捐稽徵法
    第48條之1 屬自動補報案件乙節，查原告雖主張於97年3 月
    11日、97年3 月17日分別以北行政發字第09710099580 號、
    09710105910 號函請被告文山分處及中正分處就該分處所管
    轄之土地上加油站增設複合式商店、洗車設施，其所占面積
    ，申請改按一般用地稅率計徵地價稅，惟其所陳報之土地並
    非本件所裁罰之土地。本件所查獲複合式商店及其他非供加
    油站本業使用之土地部分，係經檢舉人於97年5 月13日檢舉
    及被告同年月14日通報據以查核，參照財政部80年8 月16日
    臺財稅第801253598 號函釋就稅捐稽徵法第48條之1 所稱進
    行調查之作業步驟及基準日之認定原則，屬其他各稅之認定
    ：「列選案件、個案調查案件，其他涉嫌漏稅案件、臨時交
    辦調查案件一、稽徵機關單位主管應視經辦人員每人每日可
    辦理件數，分批交查簽收。二、經辦人員應於交查簽收當日
    立即進行函查、調卷、調閱相關資料或其他相同作為，並應
    詳予記錄以資查考，藉昭公信。三、進行調查之作為有數個
    時，以最先作為之日為調查基準日。四、調查基準日以前補
    報並補繳或核定之日以後，就核定內容以外補報並補繳者，
    適用自動補報並補繳免罰之規定。」規定，本件調查基準日
    應分別為97年5 月13日及97年5 月14日。復依稅捐稽徵法第
    48條之1 第1 項：「納稅義務人自動向稅捐稽徵機關補報並
    補繳所漏稅款者，凡屬未經檢舉、未經稽徵機關或財政部指
    定之調查人員進行調查之案件，左列之處罰一律免除……二
    、各稅法所定關於逃漏稅之處罰。」及財政部69年2 月29日
    臺財稅字第31747 號函釋：「納稅義務人未依法辦理遺產稅
    或贈與稅之申報，如在未經檢舉及未經稽徵機關或本部指定
    之調查人員進行調查前，納稅義務人自動提出補報者，准依
    稅捐稽徵法第48條之1 自動補報免罰之規定辦理。」本件原
    告縱於97年5 月19日陸續提供所屬加油站增設複合式商店之
    明細予被告查核，惟均係檢舉人於97年5 月13日提出檢舉及
    被告97年5 月14日通報各分處進行調查後始予申報，依上開
    法條及財政部函釋規定，尚無免罰之適用。從而，本件原核
    定罰鍰處分，揆諸前揭法條及財政部函釋規定，並無不合，
    應予維持。遂作成98年4 月24日北市稽法乙字第0983002790
    0 號復查決定（下稱原處分），駁回其復查之申請。原告仍
    表不服，提起訴願，遭決定駁回，遂提起本件行政訴訟。
二、本件原告主張：
（一）原處分改依一般稅率課稅並處以罰鍰，違反租稅法律主義
      ：
    1.憲法第19條規定：「人民有依法律納稅之義務。」，此為
      租稅法律主義之明文，我國司法院大法官會議解釋就稅法
      上之爭議，均秉此規定意旨而為之。
    2.按照土地稅法第18條第1項第4款規定：「供左列事業直接
      使用之土地，按千分之十計徵地價稅。但未按目的事業主
      管機關核定規劃使用者，不適用之：四、經主管機關核准
      設置之加油站及依都市計畫法規定設置之供公眾使用之停
      車場用地。」故根據此一條文之文義解釋，加油站僅需經
      過主管機關核准設置，並且依照其核准內容使用，即可享
      有千分之十的優惠地價稅率。再根據加油站設置管理規則
      第26條：「加油站之經營以汽油、柴油、煤油及小包裝石
      油產品之供售為主；其附屬設施得設置汽機車簡易保養設
      施、洗車設施、簡易排污檢測服務設施、銷售汽機車用品
      設施及自動販賣機；如符合土地使用管制規定及其他法令
      規定時，得兼營便利商店、停車場、車用液化石油氣、代
      辦汽車定期檢驗、經銷公益彩券、廣告服務及其他經中央
      主管機關核准之兼營項目。加油站經營前項汽機車簡易保
      養、汽機車用品、便利商店、停車場或代辦汽車定期檢驗
      ，加油站面積應有一千平方公尺以上。加油站經營第一項
      汽機車簡易保養、洗車、簡易排污檢測服務、汽機車用品
      、自動販賣機、便利商店、停車場、代辦汽車定期檢驗、
      經銷公益彩券或其他經中央主管機關核准之兼營項目之總
      面積，不得超過加油站面積之三分之一。第一項於設置加
      油站基地範圍內之兼營業務，於該加油站經營許可經廢止
      時，一併廢止，不得繼續營業。」所以根據加油站設管理
      規則第26條之規定，加油站業務本以油品銷售為主，以汽
      機車之保養、清洗等業務為輔，並得在法令許可的範圍內
      經營便利商店等業務。所以加油站經營油品供應以外之業
      務，若於法令許可範圍內，仍不失土地稅法第18條第1項
      第4款規定之「按目的事業主管機關核定規劃使用者，且
      經主管機關核准設置之加油站」，應可享有千分之十的優
      惠稅率。
    3.原告之所以會產生是否仍有千分之十優惠稅率之適用之疑
      慮，以及被告逕為改以一般稅率課徵，並加處罰鍰，應是
      受到財政部91年12月20日臺財稅字0910457590號函釋之影
      響，該函示認定：「經主管機關核准設置之加油站用地，
      除供加油站本業直接使用及兼營車用液化石油氣部分，得
      依土地稅法第十八條第一項第四款規定按千分之十稅率計
      徵地價稅外，其依加油站設置管理規則第二十六條規定所
      設置汽機車簡易保養設施、洗車設施、簡易排污檢測服務
      設施、銷售汽機車用品設施、自動販賣機及兼營便利商店
      、停車場、代辦汽車定期檢驗、經銷公益彩券使用部分，
      應按一般稅率計徵地價稅。」該號函釋顯然違法限縮土地
      稅法第18條第1項第4款優惠稅率之適用範圍，欠缺法律依
      據額外核課加油站之地價稅，殊屬不當。進而處以罰鍰尤
      欠依據，故原處分、訴願決定顯有不依法課稅，侵害人民
      財產權之情形，應予撤銷。
    4.財政部91年12月20日臺財稅字第0910457590號函釋有違租
      稅法律主義：
      (1)「憲法第十九條規定，人民有依法律納稅之義務，係指
        人民有依法律所定之納稅主體、稅目、稅率、納稅方法
        及稅捐減免等項目，負繳納稅捐之義務或享受減免稅捐
        之優惠，主管機關基於法律概括授權而訂定之施行細則
        ，僅得就實施母法所定納稅義務及其要件有關之事項予
        以規範，不得另為增減，否則即屬違反租稅法律主義；
        又有關人民自由權利之限制，應以法律定之，且不得逾
        越必要之程度，憲法第二十三條定有明文，如立法機關
        授權行政機關發布命令為補充規定者，行政機關於符合
        立法意旨且未逾越母法規定之限度內，亦得就執行法律
        有關之細節性、技術性事項以施行細則定之，惟其內容
        不得牴觸母法或對人民之自由權利增加法律所無之限制
        ，迭經本院釋字第三一三號、第三六七號、第三八五號
        、第四一三號、第四一五號、第四五八號等解釋闡釋甚
        明。是租稅法律主義之目的，亦在於防止行政機關恣意
        以行政命令逾越母法之規定，變更納稅義務，致侵害人
        民權益。」司法院釋字第566號解釋理由第一段著有明
        文。是以稅捐稽徵法第1條之1雖明文規定：「財政部依
        本法或稅法所發布之解釋函令，對於據以申請之案件發
        生效力。」但其解釋仍需符合前開解釋理由意旨，否則
        其所為之解釋仍屬違法違憲，而無適用之餘地。
      (2)按關於加油站用地優惠稅率之適用，須土地經主管機關
        核准加油站之設置，此為土地稅法第18條第1項第4款所
        明定，又依加油站設置管理規則第26條，加油站得經營
        之項目除了提供販售油品之服務外，尚得：「設置汽機
        車簡易保養設施、洗車設施、簡易排污檢測服務設施、
        銷售汽機車用品設施及自動販賣機；如符合土地使用管
        制規定及其他法令規定時，得兼營便利商店、停車場、
        車用液化石油氣、代辦汽車定期檢驗、經銷公益彩券、
        廣告服務及其他經中央主管機關核准之兼營項目。」是
        以本件被告指摘之原告於系爭土地除設置加油站販賣油
        品之外，尚因為多角化經營而設置保養場、洗車區、便
        利商店、停車場等等，均屬前揭加油站設置管理規則第
        26條所規定之經營項目範圍內，並未逾越加油站得經營
        使用之範圍，符合土地稅法第18條第1項第4款之規定，
        得適用千分之十的優惠稅率。況依被告之主張，原處分
        係根據土地稅法第18條第1項第4款而作成，則系爭土地
        仍為上開法律許可之範圍內使用，故此時本無稅率變更
        之問題。
      (3)然91年12月20日臺財稅字0910457590號函釋卻將此一優
        惠稅率限縮解釋，認為供加油站本業直接使用及兼營車
        用液化石油氣部分，始能依土地稅法第18條第1項第4款
        規定按千分之十稅率計徵地價稅，顯然增加法律所無之
        限制，違反憲法第19條、第23條租稅法律主義以及法律
        保留之規定，應屬無效。本稅課徵之合法性基礎既不存
        在，因此所衍生的罰鍰處分亦無所依附，難認為有效。
（二）被告應提出檢舉函，以確認其檢舉內容是否與原告自動申
      報之內容相同：
    1.按稅捐稽徵法第48條之1第1項規定：「納稅義務人自動向
      稅捐稽徵機關補報並補繳所漏稅款者，凡屬未經檢舉、未
      經稽徵機關或財政部指定之調查人員進行調查之案件，左
      列之處罰一律免除；其涉及刑事責任者，並得免除其刑：
      一、本法第41條至第45條之處罰。二、各稅法所定關於逃
      漏稅之處罰。」考其立法意旨，係對未經檢舉或尚未經稽
      徵機關等調查案件，鼓勵納稅義務人自動補報補繳，俾激
      勵自新。
    2.本件係原告於97年3月11日、97年3月17日、97年5月19日
      、97年5月21日主動發文給被告，提供從事多角化經營之
      各加油站土地資料；為配合調查，又陸續提供各站變更經
      營之資料以供被告審酌。然被告卻以原告在97年5月13日
      就已經遭人檢舉加油站各站均有販賣沙拉油、隔熱紙等商
      品，不符合稅捐稽徵法第48條之1之免罰規定為由，改一
      般土地補徵差額之外，復處以差額3倍之罰鍰。然：
      (1)原告自97年3月11日開始陸續自動申報，可見原告有將
        旗下所有加油站土地使用情形據實申報之意，並非因他
        人檢舉迫於形勢始申報，本有「自首」之主觀意思。
      (2)檢舉人檢舉之內容為何，僅憑被告片面主張，原告無從
        知悉。若檢舉內容並不具體，得否認為原告不符合自動
        補申報免罰之要件，容有斟酌之餘地。更何況根據被告
        在之前僅告知檢舉的內容為原告之加油站有販賣沙拉油
        、隔熱紙、除臭鞋墊、冰棒等等，而不及原告自動申報
        之範圍尚包括洗車場、車輛維修保養設備、提款機，顯
        然與原告自行申報之內容有所出入。
      (3)再根據財政部80年8月16日臺財稅第801253598號函釋「
        ……四、調查基準日以前補報並補繳，或核定之日以後
        ，就核定外內容補報並補繳者，適用自動補報並補繳之
        免罰規定。」等到稅捐機關核定之後尚得因為自動補報
        補繳而免罰，更何況是未核定前自動補報？依舉重明輕
        之法理，本件縱然經人檢舉，但是在被告為正式調查前
        就自動申報，並且提供必要之協助參照該解釋之意旨，
        應可免予處罰。
（三）被告答辯理由自我矛盾：
      被告一方面主張係根據財政部91年12月20日臺財稅字第09
      10457590號解釋令、80年5月25日臺財稅字第801247350號
      函釋等法令作成系爭罰鍰處分，但另一方面卻又抗辯：「
      財政部91年12月20日臺財稅字第0910457590號函釋，係闡
      明土地稅法相關法規原意，被告並非以該函釋作為核課系
      爭地價稅之法源依據，而係依土地稅法第18條第1項第4款
      等規定核課系爭地價稅，故無違租稅法律主義之情事。」
      其主張顯然前後不一致。
（四）依照司法院釋字第619號解釋之意旨，被告不宜課處96年
      07月11日以前之罰鍰：
    1.司法院釋字第619號解釋：「對於人民違反行政法上義務
      之行為處以裁罰性之行政處分，涉及人民權利之限制，其
      處罰之構成要件及法律效果，應由法律定之，以命令為之
      者，應有法律明確授權，始符合憲法第二十三條法律保留
      原則之意旨（本院釋字第三九四號、第四○二號解釋參照
      ）。土地稅法第五十四條第一項第一款所稱『減免地價稅
      』之意義，因涉及裁罰性法律構成要件，依其文義及土地
      稅法第六條、第十八條第一項與第三項等相關規定之體系
      解釋，自應限於依土地稅法第六條授權行政院訂定之土地
      稅減免規則所定標準及程序所為之地價稅減免而言。土地
      稅法施行細則第十五條規定：『適用特別稅率之原因、事
      實消滅時，土地所有權人應於三十日內向主管稽徵機關申
      報，未於期限內申報者，依本法第五十四條第一項第一款
      之規定辦理』，將非依土地稅法第六條及土地稅減免規則
      規定之標準及程序所為之地價稅減免情形，於未依三十日
      期限內申報適用特別稅率之原因、事實消滅者，亦得依土
      地稅法第五十四條第一項第一款之規定，處以短匿稅額三
      倍之罰鍰，顯以法規命令增加裁罰性法律所未規定之處罰
      對象，復無法律明確之授權，核與首開法律保留原則之意
      旨不符，牴觸憲法第二十三條規定，應於本解釋公布之日
      起至遲於屆滿一年時失其效力。」故於96年07月11日土地
      稅法第54條修正前，稅捐機關引用土地稅法施行細則第15
      條針對原本適用優惠稅率之土地，於適用優惠稅率事實消
      滅時所為之罰鍰處分，司法院大法官會議認定違反法律保
      留原則，應屬違憲，此觀諸上開解釋自明。
    2.然被告抗辯司法院釋字第619號並未宣告土地稅法施行細
      則第15條立即失效，而是給予落日條款自公布日起至遲於
      屆滿一年時失其效力，並舉出相關實務見解，主張其處分
      於法有據。惟該條款既然被認定違反憲法所揭櫫之法律保
      留原則，即應屬無效，大法官會議解釋給予一年之期限，
      應是給予相關機關完成改善之期限，實不應解讀為在解釋
      公布一年內，仍得有效適用。況且不適用該違憲之條款，
      對於實務運作上亦無困難，行政機關執意予以適用，大有
      惡法亦法之意味，有違依法行政之真諦。故原告主張，縱
      認為本件有適於課處罰鍰之情狀，亦應僅限於96年7月11
      日修法以後，被告自92年起予以追徵，不無斟酌之餘地。
（五）按稅捐稽徵法第48條之1規第1項第2款規定：「納稅義務
      人自動向稅捐稽徵機關補報並補繳所漏稅款者，凡屬未經
      檢舉、未經稽徵機關或財政部指定之調查人員進行調查之
      案件，下列之處罰一律免除；其涉及刑事責任者，並得免
      除其刑：二、各稅法所定關於逃漏稅之處罰。」所以納稅
      義務人自動報繳得予免罰。本件原告先後於97年3月11日
      、97年3月17日、97年5月19日、97年5月21日自動申請適
      用一般稅率，此為被告所不爭，然抗辯本件係因為有民眾
      在97年5月13日提出檢舉，14日被告又根據通報查獲，依
      照80年8月16日臺財稅第801253598號函釋就稅捐稽徵法第
      48 條之1所稱之進行調查作業步驟及基準日之認定原則，
      以及財政部69年2月29日臺財稅字第31747號函釋，原告於
      97年5月19日、97年5月21日所為之自動申報，不適用稅捐
      稽徵法第48條之1等語。然此僅為被告之片面主張，從未
      提出相關事證，原告否認之。尤其本件牽涉土地眾多，原
      告自動申報之前還花費不少時間清查，故檢舉內容是否夠
      具體而足認已達到檢舉之程度不無疑義。因為此點涉及到
      本件是否有免罰規定之適用，故請求本院命被告提出之相
      關事證，以證明原告是否在遭人檢舉或是被告已經立案之
      後才自動申報。惟若考量到檢舉人之身份保密，原告同意
      將檢舉函中之檢舉人姓名年籍等可供識別其身份之個人資
      料加以封緘，以保障其權益。
（六）關於被告前往原告所屬加油站查看土地使用情形時，原告
      有派員會勘，故被告提出之會勘紀錄其內容不爭執。本件
      檢舉內容並不具體，難以認定已達檢舉違反土地稅法施行
      細則第15條之規定；且檢舉內容僅限於經營複合式商店，
      不及於其他營業行為，被告一律處以罰鍰，不無商榷之餘
      地：
    1.檢舉人之檢舉內容僅泛稱：原告已經多角化經營，幾乎旗
      下每個加油站均有賣沙拉油、隔熱紙、除臭鞋墊、冰棒等
      語，顯係檢舉營業行為，並未具體指摘原告違反土地法第
      18條第1項第4款之規定，未於優惠稅率事實變更後，自動
      申報改用一般稅率，故其檢舉亦可能是針對原告違反其他
      稅法規定，而非土地稅法。
    2.再者，檢舉人僅檢舉原告加油站有販賣油品以外商品之行
      為，並未檢舉原告尚有經營洗車廠、停車場、汽車保養、
      設置提款機等業務，上開業務均為原告自動申報，並配合
      調查提供資料，被告因而得知，此一部份顯非被告因檢舉
      或是分案調查後才知悉，而是原告自97年5月19日起就檢
      具資料陸續向被告所屬各分處申報後，被告才知悉原告有
      上開行為，此有原告97年5月19日北行政發字第097102017
      70號函、97年5月21日北行政發字第09710203710號函可稽
      ，是以能否認定原告經營洗車廠、停車場、汽車保養、設
      置提款機等業務亦經人舉發或遭被告分案辦理之後，原告
      才提出申報不無疑義，被告未詳究檢舉人檢舉之內容與原
      告自動申報內容之差異，即認定原告申報在檢舉、分案之
      後容有斟酌之餘地。
    3.原告經營販賣油品以外之業務，縱有違反法令規定，但無
      主觀不法意識，應減免處罰：
      (1)依行政罰法第7條第1項及第8條之規定，故行政罰之科
        處，仍以行為人主觀上有故意過失為前提，如無故意過
        失，即屬不罰。又縱然於行為時，對於自己行為有「知
        」與「欲」但若因為不知有處罰規定者，亦得按其情節
        減免之，此有前揭法條可稽。
      (2)原告在為販賣油品以外之業務時，並不清楚是否已經違
        反土地稅法第54條及其施行細則第15條，非基於故意或
        過失而不申報改適用一般稅率。蓋原告為國營事業，不
        問盈餘多寡均需繳交國庫，無私人股東朋分利得之問題
        ，實無故意逃漏稅捐以獲取不法利益之動機。更何況根
        據土地稅法第18條第1項第4款以及加油站設置管理規則
        第26條之規定，加油站本來就可多角化經營，條文中也
        沒有將多角化經營明示排除於優惠稅率適用之外，是財
        政部91年12月20日臺財稅字第0910457590號函釋違反租
        稅法律主義，未獲法律明確授權，即增加前揭法律所無
        之限制，將加油站土地優惠稅率之適用，限定於供直接
        販售油品之土地，故縱認為前揭財政部解釋令不違憲不
        違法，但原告基於對土地稅法第18條第1項第4款、加油
        站設置管理規則地26條之確信，才未即時向被告申報改
        用一般稅率，實無不為申報一般稅率之故意或過失，更
        無不法意識（或稱違法性認識）可言。
      (3)更何況原告自97年3月份起就陸續針對所屬加油站多角
        化經營之問題，向被告機關申報，彼時尚無人「檢舉」
        或遭被告分案辦理，足見原告確無故意逃漏稅之主觀意
        圖。被告雖反以原告在97年3月就開始申報其他加油站
        之土地使用情形，系爭土地卻申報在後，主張原告就系
        爭土地有違反土地稅法施行細則第15條之故意等語。但
        查，原告並非在知道遭立案查核後才開始申報土地使用
        情況，而是在本件未遭「檢舉」之前就已經申報，直到
        97年5月19日、97年5月21日發函給被告時，原告也不知
        道有檢舉或分案查核情形，故97年5月19日、97年5月21
        日仍是原告主動申報。至於會和3月份之主動申報間隔
        一段時日，是因為原告本來想要像3月份的申報一樣，
        詳細造冊，但是3月份之申報站數較少，製作表冊不用
        花太多時間，然原告所屬加油站甚多，如逐一詳細造冊
        緩不濟急，太晚申報將造成被告誤解，所以才先以公文
        說明從事多角化經營之加油站有哪些，詳細使用情況另
        行造冊後再通知被告，此有原告之97年5月21日北行發
        字第09710203710號函說明欄之二載明：「詳細資料將
        造冊陳報貴處各分處」故原告一開始就是以善意處理本
        件問題，絕非被告認定的有主觀的違法認知。參照前揭
        行政罰法第7條第1項、第8條之規定，應屬不罰，縱應
        處罰，也應予減免，原處分、訴願決定未慮及此，容有
        疏忽，請求本院能予審酌，命改為原告有利之處分。
（七）綜上所述，聲明求為判決：
    1.訴願決定、原處分（復查決定）均撤銷。
    2.訴訟費用由被告負擔。
三、被告則以：
（一）卷查原告所有系爭7筆土地，原經核定依土地稅法第18條
      第1項第4款：「供左列事業直接使用之土地，按千分之十
      計徵地價稅。但未按目的事業主管機關核定規劃使用者，
      不適用之：……四、經主管機關核准設置之加油站……」
      規定，按千分之十稅率課徵地價稅。嗣被告於97年5月13
      日接獲民眾檢舉指稱原告已多角化經營，每個加油站幾乎
      都有賣沙拉油、隔熱紙、除臭鞋墊、冰棒等等，案經被告
      於同年月14日通報各分處查得系爭7筆土地使用情形如下
      ：
    1.復興北路加油站：
      坐落於臺北市○○區○○段2小段504、506地號土地，地
      上建物門牌為復興北路31號。系爭504地號土地原經被告
      所屬松山分處核定自92年起面積45平方公尺按一般用地稅
      率、其餘面積1,772平方公尺按特別稅率（千分之十）課
      徵地價稅；另506地號土地自92年起面積26平方公尺按一
      般用地稅率、其餘面積596平方公尺按特別稅率（千分之
      十）課徵地價稅。嗣被告所屬松山分處派員於97年5月19
      日現場勘查查得該站附設便利商店面積40.47平方公尺、
      保養區面積150平方公尺、出租用停車場面積62.5平方公
      尺、國泰世華銀行提款機面積4.5平方公尺及洗車區面積
      90.52平方公尺，共計面積347.99平方公尺有非供加油站
      本業使用之情事，遂於同年月21日以北市稽松山甲字第09
      736201600號函請原告提供該加油站及民生東路加油站非
      供本業使用設立日期等相關資料，原告於97年6月13日以
      北行政發字第09710240490號函檢送多角化時程表，該表
      載明該加油站自民國91年以前即設有保養區、91年10月設
      有國泰世華銀行提款機、92年初設有洗車區、93年2月設
      有停車場及96年7月設有便利商店。是被告所屬松山分處
      乃依現場勘查上開非供本業使用之面積、原告提供之多角
      化經營面積時程表及臺北市政府96年7月23日府建二字第0
      9632586600號函核准增設兼營業務等事證，核定補徵系爭
      504地號土地92年至93年面積各計109.5平方公尺之差額地
      價稅；94年至96年面積各計172平方公尺之差額地價稅。
      另系爭506地號土地，因自92年初即設有洗車區，核定補
      徵93年至96年面積各計64.52平方公尺之差額地價稅。並
      於97年6月25日以北市稽松山甲字第09736259700號函知原
      告。
    2.民生東路加油站：
      坐落於臺北市○○區○○段44之1地號土地，地上建物門
      牌：三民路126號。案經被告所屬松山分處於97年5月21日
      以北市稽松山甲字第09736201600號函請原告提供該加油
      站非供本業使用設立日期等相關資料，並派員於同年月26
      日現場勘查結果，該站附設便利商店面積47.54平方公尺
      、保養區面積31.5平方公尺，共計面積79.04平方公尺部
      分非供本業使用。嗣依原告於97年6月13日以北行政發字
      第09710240490號函檢送多角化時程表所載，該加油站自
      92年1月起設有保養區，96年7月設有便利商店。是答辯機
      關所屬松山分處乃依現場勘查非供本業使用之面積、原告
      提供之多角化經營面積時程表及臺北市政府96年7月30日
      府建二字第09632586400號函核准增設兼營業務等事證，
      於97年6月25日以北市稽松山甲字第09736259700號函核定
      補徵93年至96年面積各計31.5平方公尺之差額地價稅。
    3.吉林路加油站：
      坐落於臺北市○○區○○段3小段558地號土地，被告所屬
      中南分處於97年5月16日派員現勘查查得面積3.45平方公
      尺兼售生技產品非供本業使用，遂於97年5月19日以北市
      稽中南甲字第09732134700號函核定面積3.45平方公尺自
      98年起按一般用地稅率課徵地價稅。嗣原告於97年5月22
      日以北行政發字第09710207660號函告知被告所屬中南分
      處，該加油站自93年起販賣多角化商品，該分處遂於97年
      5月26日以北市稽中南甲字第09732137400號函核定，補徵
      94年至96年面積各計3.45平方公尺之差額地價稅，並更正
      上開97年5月19日北市稽中南甲字第09732134700號函。
    4.環河南路加油站：
      坐落於臺北市○○區○○段2小段163地號土地，被告所屬
      萬華分處派員於97年5月19日現場勘查查得該加油站，設
      置展示櫃所占土地面積4平方公尺，原告另分別於97年5月
      19日及97年5月22日以北行政發字第09710201530號函及北
      行政發字第09710207740號函告被告所屬萬華分處自95年
      起販賣多角化商品，非供本業使用面積計4平方公尺，案
      經被告所屬萬華分處以97年5月23日北市稽萬華甲字第097
      30533200號函核定補徵96年面積計4平方公尺之差額地價
      稅。
    5.大直加油站：
      坐落於臺北市○○區○○段3小段465地號土地，建物門牌
      為明水路661號。原經被告所屬中北分處核定自92年起部
      分面積6.28 平方公尺按一般用地稅率課徵地價稅，其餘
      面積1,790平方公尺按特別稅率（千分之十）課徵地價稅
      。原告於97年5月21日以北行政發字第09710203710號函通
      知被告所屬中北分處系爭加油站自97年起使用情形變更，
      該分處於97年5月23日派員現場勘查，查得有面積79.2平
      方公尺供車必麗洗車場及面積34.86平方公尺供零售式量
      販店使用，並經調閱營業稅主檔及詢據財政部臺北市國稅
      局中北稽徵所97年9月30日財北國稅中北營業二字第09700
      15198號函，該加油站自95年4月11日起增設零售式量販店
      之營業項目，該分處原於97年5月27日以北市稽中北甲字
      第09730176900號函核定補徵洗車場部分93年至96年面積
      各計72.92平方公尺之差額地價稅，量販店部分96年面積
      28.58平方公尺之差額地價稅，亦即93年至95年應補徵面
      積各計72.92平方公尺；96年應補徵面積為101.5平方公尺
      。嗣該分處重新審查後更正93年應補徵面積為72.92平方
      公尺，94年至95年各計76.39平方公尺，96年計106.23平
      方公尺，並於97年11月27日以北市稽中北甲字第09730388
      300號函通知原告。
    6.南港站加油站：
      坐落於臺北市○○區○○段4小段120之34地號土地，原經
      被告所屬南港分處核定自92年起部分面積74.48平方公尺
      按一般用地稅率課徵地價稅，其餘面積2,532.52平方公尺
      按千分之十稅率課徵地價稅。原告另於97年5月19日以北
      行政發字第09710201770 號函，向該分處說明該加油站已
      增設快保中心、洗車設施及複合式商店申請改按一般稅率
      課徵地價稅。案經該分處派員於97年5月22日勘查現場，
      查得設有快保中心面積90平方公尺，洗車區面積36平方公
      尺及複合式商店面積10平方公尺，共計面積136平方公尺
      非供本業使用，遂於97年5月23日以北市稽南港甲字第097
      30317910號函請原告提供上開設施設置日期及其相關合約
      。經原告於97年6月11日以北行政發字第09710238290號函
      復該加油站自92年起增設快保中心，自93年起增設洗車設
      施，另自96年增設複合式商店，是該分處於97年6月20日
      以北市稽南港甲字第09730317900號函核定補徵93年面積
      計15.52平方公尺之差額地價稅；94年至96年面積各計51.
      52平方公尺差額之地價稅。
（二）系爭7筆土地，因有部分土地面積自91年起陸續提供保養
      洗車區及銀行提款機、銷售商品、洗車場及便利商店等使
      用，依財政部91年12月20日臺財稅字第0910457590號令釋
      ：「經主管機關核准設置之加油站用地，除供加油站本業
      直接使用及兼營車用液化石油氣部分，得依土地稅法第18
      條第1項第4款規定按千分之十稅率計徵地價稅外，其依加
      油站設置管理規則第26條規定所設置汽機車簡易保養設施
      、洗車設施、簡易排污檢測服務設施、銷售汽機車用品設
      施、自動販賣機及兼營便利商店、停車場、代辦汽車定期
      檢驗、經銷公益彩券使用部分，應按一般稅率計徵地價稅
      。」及財政部80年5月25日臺財稅字第801247350號函釋：
      「……依土地稅法第17條及第18條規定，得適用特別稅率
      之用地，於適用特別稅率之原因、事實消滅時，應自其原
      因、事實消滅之次期起恢復按一般用地稅率課徵地價稅。
      」規定，應自其原因、事實消滅次期起恢復按一般用地稅
      率課徵地價稅。查原告未依土地稅法施行細則第15 條：
      「適用特別稅率之原因、事實消滅時，土地所有權人應於
      三十日內向主管稽徵機關申報，未於期限內申報者，依本
      法第54條第1項第1款之規定辦理。」規定，於原因、事實
      消滅時30日內向被告所屬各分處申報，除應依稅捐稽徵法
      第21條第1項第2款及第2項：「稅捐之核課期間，依左列
      規定：……二、依法應由納稅義務人實貼之印花稅，及應
      由稅捐稽徵機關依稅籍底冊或查得資料核定課徵之稅捐，
      其核課期間為五年。」「在前項核課期間內，經另發現應
      徵之稅捐者，仍應依法補徵或並予處罰……」規定，除應
      補徵92年至96年按一般用地稅率與千分之十稅率之差額地
      價稅合計6,718,667元外，並依土地稅法第54條第1項第1
      款：「納稅義務人藉變更、隱匿地目等則或於適用特別稅
      率、減免地價稅或田賦之原因、事實消滅時，未向主管稽
      徵機關申報者，依下列規定辦理：一、逃稅或減輕稅賦者
      ，除追補應納部分外，處短匿稅額或賦額三倍之罰鍰」規
      定，按每年短匿稅額各處3倍之罰鍰共計20,156,001 元，
      洵屬有據。
（三）原告主張被告逕為改以一般稅率課徵，並加處罰鍰，應是
      受到財政部91年12月20日臺稅財字第0910457590號函釋之
      影響，該函釋顯然違法限縮土地稅法第18條第1項第4款優
      惠稅率之適用範圍，欠缺法律依據額外核課加油站之地價
      稅，殊屬不當乙節，查行政機關基於法定職權，就行政法
      規所為之釋示，係闡明法規之原意，性質上並非獨立之行
      政命令，故應自法規生效日之日起有其適用，此有司法院
      釋字第287號解釋意旨可參。查上開財政部91年12月20 日
      臺稅財字第0910457590號函釋：「經主管機關核准設置之
      加油站用地，除供加油站本業直接使用及兼營車用液化石
      油氣部分，得依土地稅法第18條第1項第4款規定按千分之
      十稅率計徵地價稅外，其依加油站設置管理規則第26條規
      定所設置汽機車簡易保養設施、洗車設施、簡易排污檢測
      服務設施、銷售汽機車用品設施、自動販賣機及兼營便利
      商店、停車場、代辦汽車定期檢驗、經銷公益彩券使用部
      分，應按一般稅率計徵地價稅。」係闡明土地稅法第18條
      之法規原意，被告並非以該函釋作為核課系爭地價稅之法
      源依據，而係以系爭土地不符土地稅法第18條第1項第4款
      之規定而據以補徵系爭地價稅，故無違反租稅法律主義之
      情事。
（四）原告主張被告應提出檢舉函，以確認其檢舉內容是否與原
      告自動申報之內容相同，依稅捐稽徵法第48條之第1項規
      定，考其立法意旨，係對未檢舉或尚未經稽徵機關等調查
      案件，鼓勵納稅義務人自動補報補繳，俾激勵自新。本件
      原告於97年3月11日、97年3月17日、97年5月19日、97年5
      月21日主動發文給被告，提供從事多角化經營之各加油站
      土地資料；為配合調查，又陸續提供各站變更經營之資料
      以供被告審酌云云，查原告雖於97年3月11日、97年3月17
      日分別以北行政發字第09710099580號、09710105910號函
      請被告所屬文山分處及中正分處就該分處所管轄之木柵、
      和平西路、莒光路及汀州路4處土地加油站增設複合式商
      店、洗車設施，其所占面積申請改按一般用地稅率計徵地
      價稅，惟其所陳報加油站坐落之土地均非本件所裁罰之土
      地。是原告主張在97年5月13日檢舉人檢舉前已主動告知
      乙節，尚難採認。再者，本件所查獲複合式商店及其他非
      供加油站本業使用之土地部分，係經檢舉人於97年5月13
      日檢舉及本處同年月14日通報據以查獲，參照財政部80年
      8月16日臺財稅第801253598號函釋就稅捐稽徵法第48條之
      1所稱進行調查之作業步驟及基準日之認定原則，屬其他
      各稅之認定：「列選案件、個案調查案件，其他涉嫌漏稅
      案件、臨時交辦調查案件一、稽徵機關單位主管應視經辦
      人員每人每日可辦理件數，分批交查簽收。二、經辦人員
      應於交查簽收當日立即進行函查、調卷、調閱相關資料或
      其他相同作為，並應詳予記錄以資查考，藉昭公信。三、
      進行調查之作為有數個時，以最先作為之日為調查基準日
      。四、調查基準日以前補報並補繳或核定之日以後，就核
      定內容以外補報並補繳者，適用自動補報並補繳免罰之規
      定。」規定，本件調查基準日應分別為97年5月13日及97
      年5月14日。復依稅捐稽徵法第48條之1第1項：「納稅義
      務人自動向稅捐稽徵機關補報並補繳所漏稅款者，凡屬未
      經檢舉、未經稽徵機關或財政部指定之調查人員進行調查
      之案件，左列之處罰一律免除……二、各稅法所定關於逃
      漏稅之處罰。」及財政部69年2月29日臺財稅字第31747號
      函釋：「納稅義務人未依法辦理遺產稅或贈與稅之申報，
      如在未經檢舉及未經稽徵機關或本部指定之調查人員進行
      調查前，納稅義務人自動提出補報者，准依稅捐稽徵法第
      48條之1自動補報免罰之規定辦理。」本件原告縱於97年5
      月19日陸續提供所屬加油站增設複合式商店之明細予被告
      查核，惟均係檢舉人於97年5月13日提出檢舉及本處97年5
      月14日通報各分處進行調查後始予申報，依上開法條及財
      政部函釋規定，尚無免罰之適用。從而，本件原核定罰鍰
      處分，揆諸前揭法條及財政部函釋規定，並無不合。原處
      分及訴願決定遞予駁回，亦無違誤。
（五）原告主張依照司法院釋字第619號解釋意旨，被告不宜課
      處96年7月11日以前之罰鍰乙節，按司法院釋字第619號解
      釋意旨謂：「對於人民違反行政法上義務之行為處以裁罰
      性之行政處分，涉及人民權利之限制，其處罰之構成要件
      及法律效果，應由法律定之，以命令為之者，應有法律明
      確授權，始符合憲法第二十三條法律保留原則之意旨……
      土地稅法第五十四條第一項第一款所稱『減免地價稅』之
      意義，因涉及裁罰性法律構成要件，依其文義及土地稅法
      第六條、第十八條第一項與第三項等相關規定之體系解釋
      ，自應限於依土地稅法第六條授權行政院訂定之土地稅減
      免規則所定標準及程序所為之地價稅減免而言。土地稅法
      施行細則第十五條規定：『適用特別稅率之原因、事實消
      滅時，土地所有權人應於三十日內向主管稽徵機關申報，
      未於期限內申報者，依本法第五十四條第一項第一款之規
      定辦理』，將非依土地稅法第六條及土地稅減免規則規定
      之標準及程序所為之地價稅減免情形，於未依三十日期限
      內申報適用特別稅率之原因、事實消滅者，亦得依土地稅
      法第五十四條第一項第一款之規定，處以短匿稅額三倍之
      罰鍰，顯以法規命令增加裁罰性法律所未規定之處罰對象
      ，復無法律明確之授權，核與首開法律保留原則之意旨不
      符，牴觸憲法第二十三條規定，應於本解釋公布之日起至
      遲於屆滿一年時失其效力。」依上開司法院釋字第619號
      解釋意旨觀之，係認為土地稅法施行細則第15條之規定內
      容，違反「法律保留原則」而限定該條文自95年11月10日
      解釋公布之日起算，1年後失效。復觀之大法官會議歷次
      解釋，凡實證法違反法律保留原則，又宣告給予其效力終
      期之期限者，其解釋目的都是在給予行政機關修法之緩衝
      期限，一旦能在期限內補正該實證法之規範適格，即讓「
      規範位階形式有改變，但規範實質內容相同」新、舊規範
      相續銜接，一體適用。若行政機關未依限修法完成者，則
      不符法律保留原則之舊規範之規制作用，即會完全喪失，
      不得再據為裁罰之合法基礎。但土地稅法第54條第1項之
      規定，已於96年7月11日，依上開司法院解釋意旨，修正
      為：「納稅義務人藉變更、隱匿地目等則『或於適用特別
      稅率』、減免地價稅或田賦之原因、事實消滅時，未向主
      管稽徵機關申報者，依下列規定辦理……」是其瑕疵已經
      補正，新舊法規範即得以銜接適用，被告所為裁罰處分自
      屬適法。原告所述，自非可採。綜上，被告核定原告應處
      罰鍰計20,156,001元，揆諸前揭法條及財政部函釋規定，
      並無不合，原處分及訴願決定遞予駁回亦無違誤。
（六）原告主張檢舉人僅泛稱原告已多角化經營，旗下加油站有
      販賣油品以外商品之行為，並未具體指摘原告尚有經營洗
      車廠、停車場、汽車保養、設置提款機等業務，上開業務
      均原告自動申報乙節，查本件檢舉人於97年5月13日向被
      告檢舉原告已多角化經營，每個加油站幾乎都有賣沙拉油
      、隔熱紙、除臭鞋墊、冰棒等，被告遂即於97年5月14日
      通報被告所屬各分處全面查核有無核課稅捐不當情事，是
      依稅捐稽徵法第48條之1第1項：「納稅義務人自動向稅捐
      稽徵機關補報並補繳所漏稅款者，凡屬未經檢舉、未經稽
      徵機關或財政部指定之調查人員進行調查之案件，左列之
      處罰一律免除……二、各稅法所定關於逃漏稅之處罰。」
      及財政部80年8月16日台財稅第801253598號函釋就稅捐稽
      徵法第48條之1所稱進行調查之作業步驟及基準日之認定
      原則，屬其他各稅之認定：「列選案件、個案調查案件，
      其他涉嫌漏稅案件、臨時交辦調查案件一、稽徵機關單位
      主管應視經辦人員每人每日可辦理件數，分批交查簽收。
      二、經辦人員應於交查簽收當日立即進行函查、調卷、調
      閱相關資料或其他相同作為，並應詳予記錄以資查考，藉
      昭公信。三、進行調查之作為有數個時，以最先作為之日
      為調查基準日。四、調查基準日以前補報並補繳或核定之
      日以後，就核定內容以外補報並補繳者，適用自動補報並
      補繳免罰之規定。」規定，原告被檢舉出售沙拉油、隔熱
      紙、除臭鞋墊、冰棒等部分之調查基準日為被告收到檢舉
      書之日，即97年5月13日；至其餘違反土地稅法第18條第1
      項第4款規定部分之調查基準日為被告通報被告所屬各分
      處辦理查核之日，即97年5月14日。是依上開稅捐稽徵法
      第48條之1第1項及財政部69年2月29日台財稅字第31747號
      函釋：「納稅義務人未依法辦理遺產稅或贈與稅之申報，
      如在未經檢舉及未經稽徵機關或本部指定之調查人員進行
      調查前，納稅義務人自動提出補報者，准依稅捐稽徵法第
      48條之1自動補報免罰之規定辦理。」規定，本件原告遲
      於97年5月19日始陸續提供所屬加油站增設複合式商店之
      明細予被告查核，均係於調查基準日後之作為，自無自動
      補報，亦無免罰之適用。
（七）原告主張其為國營事業，不問盈餘多寡均須繳交國庫，並
      無逃漏稅捐之動機，亦無故意過失，依行政罰法第7條第1
      項規定應不予處罰，或依同法第8條規定減免處罰乙節，
      按行政罰法第7條第1項規定，違反行政法上義務之行為非
      出於故意或過失，不予處罰。所謂故意，係指行為人對於
      構成違規之事實，明知並有意使其發生者，或行為人對於
      構成違規之事實，預見其發生而其發生並不違背其本意者
      而言；所謂過失係指行為人雖非故意，但按其情節應注意
      ，並能注意，而不注意者，或行為人對於構成違規之事實
      ，雖預見其能發生而確信其不發生者而言。查本件原告所
      有木柵、萬隆、和平西路、莒光路及汀州路5處土地加油
      站亦增設複合式商店、洗車設施之情事，原告依土地稅法
      第41條第2項：「適用特別稅率之原因、事實消滅時，應
      即向主管稽徵機關申報。」規定，於97年3月11日及97年3
      月17日分別以北行政發字第09710099580號、09710105910
      號函請被告所屬文山分處及中正分處就其所占面積申請改
      按一般用地稅率計徵地價稅，由此可證原告於其時即已知
      悉，加油站增設複合式商店及洗車設施等情事係屬適用特
      別稅率之原因、事實消滅，即應向稽徵機關申報，惟其就
      本件系爭土地有相關之賣沙拉油、隔熱紙、除臭鞋墊、冰
      棒、經營洗車廠、停車場、汽車保養、設置提款機等非供
      加油站本業使用之情事，卻怠於依上開土地稅法第41條第
      2項規定向被告申請系爭土地改按一般用地稅率課徵地價
      稅。是其於主觀上已具可非難性及可歸責性，自應依土地
      稅法第54條第1項第1款：「納稅義務人藉變更、隱匿地目
      等則或於適用特別稅率、減免地價稅或田賦之原因、事實
      消滅時，未向主管稽徵機關申報者，依下列規定辦理：一
      、逃稅或減輕稅賦者，除追補應納部分外，處短匿稅額或
      賦額三倍之罰鍰。」規定處罰，是原告主張其無故意過失
      云云，容非可採。
（八）原告主張依行政罰法第8條規定減免裁罰乙節，查依稅捐
      稽徵法第48之2條：「依本法或稅法規定應處罰鍰之行為
      ，其情節輕微，或漏稅在一定金額以下者，得減輕或免予
      處罰。前項情節輕微、金額及減免標準，由財政部擬訂，
      報請行政院核定後發布之。」稅務違章案件減免處罰標準
      第18條：「依土地稅法第54條第1項第1款規定應處罰鍰案
      件，其短匿稅額符合下列規定之一者，減輕或免予處罰：
      一、短匿稅額每年在新臺幣2萬5千元以下者，免予處罰。
      二、短匿稅額每年逾新臺幣2萬5千元至新臺幣5萬元者，
      按短匿稅額處○．五倍之罰鍰。三、短匿稅額每年逾新臺
      幣5萬元至新臺幣7萬5千元者，按短匿稅額處一倍之罰鍰
      。四、短匿稅額每年逾新臺幣7萬5千元至新臺幣10萬元者
      ，按短匿稅額處二倍之罰鍰。……」因本件每年漏稅額均
      達10萬元以上，尚不符合上開減免處罰標準之規定，是依
      稅務違章案件裁罰金額或倍數參考表規定，應依上開土地
      稅法第54條第1項第1款規定，按所漏稅額處3倍之罰鍰共
      計20,156,001元。綜上所述，本件原處分揆諸前揭法條及
      財政部函釋規定，並無不合，訴願決定遞予駁回亦無違誤
      。
（九）綜上所述，原處分及訴願決定均無違誤等語，資為抗辯，
      並聲明求為判決駁回原告之訴，訴訟費用由原告負擔。
四、上開事實概要欄所述之事實，除後列之爭點事項外，其餘為
    兩造所不爭執，並有97年10月16日被告所屬中南分處便箋、
    被告所屬中南分處97年5 月26日北市稽中南甲字第09732135
    700 號函、被告所屬中南分處97年5 月26日北市稽中南甲字
    第09732137400 號函、原告所屬油品行銷事業部臺北營業處
    97年5 月22日北行政發字第09710207660 號函、被告所屬中
    南分處97年5 月19日北市稽中南甲字第09732134700 號函、
    被告97年5 月16日會勘紀錄及照片、97年5 月14日法務科便
    箋、被告所屬中南分處92年3 月13日北市稽中南甲字第0929
    0065000 號函、被告所屬中南分處92年2 月12日北市稽中南
    甲字第09290036900 號函、97年11月19日法務科便箋、被告
    所屬中北分處97年11月27日北市稽中北甲字第09730388300
    號函、財政部臺北市國稅局中北稽徵所97年9 月30日財北國
    稅中北營業二字第0970015198號函、被告所屬中北分處97年
    5 月27日北市稽中北甲字第0970176900號函、97年5 月23日
    現場勘查照片及現勘紀錄表、被告所屬南港分處97年11月21
    日便箋、被告所屬南港分處97年11月18日便箋、臺北市都市
    發展局97年11月17日北市都規字第097354050700號函、被告
    所屬南港分處97年6 月24日便箋、被告所屬南港分處97年6
    月20日北市稽南港甲字第09730317900 號函、原告所屬油品
    行銷事業部臺北營業處97年6 月11日北行政發字第09710238
    290 號函、被告所屬南港分處97年5 月23日北市稽南港甲字
    第09730317910 號函、97年5 月22日會勘紀錄表及照片、原
    告所屬油品行銷事業部臺北營業處97年5 月21日北行政發字
    第09710203710 號函、原告所屬油品行銷事業部臺北營業處
    97年5 月19日北行政發字第09710201770 號函、臺北市政府
    96年9 月19日府產業公字第09633218900 號函、被告所屬萬
    華分處97年11月19日便箋、被告所屬萬華分處97年10月20日
    便箋、原告所屬萬華分處97年5 月23日北市稽萬華甲字第09
    730533200 號函、原告所屬油品行銷事業部臺北營業處97年
    5 月22日北行政發字第09710207740 號函、原告所屬油品行
    銷事業部臺北營業處97年5 月19日北行政發字第0971020153
    0 號函、97年5 月19日現勘紀錄表及照片、臺北市政府96年
    7 月30日府建二字第09632586700 號函、被告所屬松山分處
    97年6 月25日北市稽松山甲字第09736259700 號函、原告所
    屬油品行銷事業部臺北營業處97年6 月13日北行政發字第09
    710240490 號函、臺北市政府96年7 月30日府建二字第0963
    2586400 號函、臺北市政府96年7 月23日府建二字第096325
    86600 號函、被告所屬松山分處97年11月21日便箋、被告所
    屬松山分處97年10月16日便箋、被告所屬松山分處97年5 月
    21日北市稽松山甲字第09736201600 號函、97年5 月26日會
    勘紀錄表及照片及97年5 月19日會勘紀錄表及照片、原告所
    屬油品行銷事業部臺北營業處97年3 月11日北行政發字第09
    710099580 號函、原告所屬油品行銷事業部臺北營業處97年
    3 月19日北行政發字第09710105910 號函、臺北市地價稅各
    年度主檔查詢資料、被告97年11月26日北市稽法乙字第0973
    2297300 號裁處書、被告97年12月9 日北市稽法乙字第0973
    2361800 號裁處書、被告97年12月9 日北市稽法乙字第0973
    2361700 號裁處書、徵銷明細檔查詢資料、地籍資料查詢土
    地標示部及所有權部、原處分送達回執聯、原處分書、臺灣
    中油罰鍰事件查核過程、財政部91年12月20日臺財稅字第09
    10457590號函、財政部80年5 月25日臺財稅字第801247350
    號函、財政部80年8 月16日臺財稅字第801253598 號函、財
    政部69年2 月29日臺財稅字第31747 號函、97年7 月12日檢
    舉函、97年5 月13日檢舉函、原告98年3 月31日復查再補充
    理由申請書、原告98年2 月6 日復查理由補充說明書、原告
    98年1 月20日復查補充理由書及原告98年1 月7 日復查申請
    書、被告98年6 月4 日訴願答辯書、原告98年5 月21日訴願
    申請書、原告所有土地違章漏稅明細表（查核過程）等件附
    於原處分卷及訴願卷可稽，為可確認之事實。
五、歸納兩造上述之主張，本件爭執之重點在於：被告補徵系爭
    7 筆土地按特別稅率與ㄧ般用地稅率之差額地價稅，共計6,
    718,667 元，是否適法？原處分是否已違反租稅法律主義？
    原告是否符合稅捐稽徵法第48條之1 規定，得免處罰鍰？依
    照司法院釋字第619 號解釋意旨，被告是否不能課處96年7
    月11日以前之罰鍰？原告是否符合行政罰法第7 條第1 項或
    第8 條之規定，而應不予處罰或減免處罰？茲分述如下：
（一）按稅捐稽徵法第21條第1 項第2 款、第2 項規定：「稅捐
      之核課期間，依左列規定：……二、依法……應由稅捐稽
      徵機關依稅籍底冊或查得資料核定課徵之稅捐，其核課期
      間為五年。」「在前項核課期間內，經另發現應徵之稅捐
      者，仍應依法補徵或並予處罰……。」、「前條第一項核
      課期間之起算，依左列規定：……四、由稅捐稽徵機關按
      稅籍底冊或查得資料核定徵收之稅捐，自該稅捐所屬徵期
      屆滿之翌日起算。」、「納稅義務人自動向稅捐稽徵機關
      補報並補繳所漏稅款者，凡屬未經檢舉、未經稽徵機關或
      財政部指定之調查人員進行調查之案件，下列之處罰一律
      免除；其涉及刑事責任者，並得免除其刑：一、本法第四
      十一條至第四十五條之處罰。二、各稅法所定關於逃漏稅
      之處罰。」稅捐稽徵法第21條第1 項第2 款、第2 項、第
      22條第4款、第48條之1 分別定有明文。次按「供左列事
      業直接使用之土地，按千分之十計徵地價稅。但未按目的
      事業主管機關核定規劃使用者，不適用之：一、工業用地
      、礦業用地。二、私立公園、動物園、體育場所用地。三
      、寺廟、教堂用地、政府指定之名勝古蹟用地。四、經主
      管機關核准設置之加油站及依都市計畫法規定設置之供公
      眾使用之停車場用地。五、其他經行政院核定之土地。在
      依法劃定之工業區或工業用地公告前，已在非工業區或工
      業用地設立之工廠，經政府核准有案者，其直接供工廠使
      用之土地，準用前項規定。」、「依第十七條及第十八條
      規定，得適用特別稅率之用地，土地所有權人應於每年（
      期）地價稅開徵四十日前提出申請，逾期申請者，自申請
      之次年期開始適用。前已核定而用途未變更者，以後免再
      申請。適用特別稅率之原因、事實消滅時，應即向主管稽
      徵機關申報。」、「納稅義務人藉變更、隱匿地目等則或
      於適用特別稅率、減免地價稅或田賦之原因、事實消滅時
      ，未向主管稽徵機關申報者，依下列規定辦理：一、逃稅
      或減輕稅賦者，除追補應納部分外，處短匿稅額或賦額三
      倍之罰鍰。」土地稅法第18條第1 項、第41條、第54條第
      1項第1 款分別定有明文。復按「適用特別稅率之原因、
      事實消滅時，土地所有權人應於三十日內向主管稽徵機關
      申報，未於限期內申報者，依本法第五十四條第一項第一
      款之規定辦理。」土地稅法施行細則第15條定有明文。又
      按「依土地稅法第五十四條第一項第一款規定應處罰鍰案
      件，其短匿稅額符合下列規定之一者，減輕或免予處罰：
      一、短匿稅額每年在新臺幣二萬五千元以下者，免予處罰
      。二、短匿稅額每年逾新臺幣二萬五千元至新臺幣五萬元
      者，按短匿稅額處０．五倍之罰鍰。三、短匿稅額每年逾
      新臺幣五萬元至新臺幣七萬五千元者，按短匿稅額處一倍
      之罰鍰。四、短匿稅額每年逾新臺幣七萬五千元至新臺幣
      十萬元者，按短匿稅額處二倍之罰鍰。」稅務違章案件減
      免處罰標準第18條第1 項定有明文。再按「依稅捐稽徵法
      第48條之1規定，納稅義務人自動向稅捐稽徵機關補報並
      補繳所漏稅款，免按各稅法有關漏報、短報之處罰規定辦
      理者，係以未經檢舉及未經稽徵機關或財政部指定之調查
      人員進行調查之案件為限。所稱『未經檢舉』，應指未經
      他人向稅捐稽徵機關或其他職司調查之機關檢舉而言。本
      案××電業有限公司67年度營利事業所得稅所漏稅額，業
      經他人於68年8 月27日向調查局臺北市調查處檢舉，而於
      同年10月1日始由該公司向貴局補報並補繳稅款，自與上
      開法條規定不合。」、「……說明：……依土地稅法第17
      條及第18條規定，得適用特別稅率之用地，於適用特別稅
      率之原因、事實消滅時，應自其原因、事實消滅之次期起
      恢復按一般用地稅率課徵地價稅……。」、「主旨：經主
      管機關核准設置之加油站用地，除供加油站本業直接使用
      及兼營車用液化石油氣部分，得依土地稅法第18條第1 項
      第4 款規定按千分之十稅率計徵地價稅外，其依加油站設
      置管理規則第26條規定所設置汽機車簡易保養設施、洗車
      設施、簡易排污檢測服務設施、銷售汽機車用品設施、自
      動販賣機及兼營便利商店、停車場、代辦汽車定期檢驗、
      經銷公益彩券使用部分，應按一般稅率計徵地價稅。」分
      經財政部69年6 月30日臺財稅第35179 號函、80年5 月25
      日臺財稅第801247350 號函、91年12月20日臺財稅字第09
      10457590號函釋在案。而上開函釋係闡明土地稅法相關法
      規原意，本院自得援用，合先敘明。
（二）次按於課稅實務上，遇有關各類稅賦之減免事由時，納稅
      義務人具有申報協力義務，業經司法院釋字第537 號：「
      租稅稽徵程序，稅捐稽徵機關雖依職權調查原則而進行，
      惟有關課稅要件事實，多發生於納稅義務人所得支配之範
      圍，稅捐稽徵機關掌握困難，為貫徹公平合法課稅之目的
      ，因而課納稅義務人申報協力義務」解釋闡示在案。上開
      解釋復就當事人應盡協力義務之原由揭櫫甚詳，此觀理由
      書所載「……惟稅捐稽徵機關所須處理之案件多而繁雜，
      且有關課稅要件事實，類皆發生於納稅義務人所得支配之
      範圍，其中得減免事項，納稅義務人知之最詳，若有租稅
      減免或其他優惠情形，仍須由稅捐稽徵機關不待申請一一
      依職權為之查核，將倍增稽徵成本。因此，依憲法第19條
      『人民有依法律納稅之義務』規定意旨，納稅義務人依個
      別稅捐法規之規定，負有稽徵程序之申報協力義務，實係
      貫徹公平及合法課稅所必要。觀諸土地稅法第41條、土地
      稅減免規則第24條相關土地稅減免優惠規定，亦均以納稅
      義務人之申請為必要，且未在期限前申請者，僅能於申請
      之次年適用特別稅率。……」字樣即明。且自土地稅法第
      41條規定以觀，納稅義務人在所有不動產有異動或變更等
      情事，導致適用特別稅率之原因、事實消滅時，即負有應
      向主管稅捐稽徵機關申報，俾使稅捐稽徵機關得據以正確
      核課系爭稅捐之協力義務。是以，就地價稅而言，如有依
      土地稅法第17條、第18條規定適用特別稅率課徵地價稅者
      ，倘當事人不履行申報協力義務（包括於法定期限前提出
      申請），則稽徵機關依相關資料，所為判斷及認定，自屬
      於法並無不合，先予說明。
（三）又按稅務訴訟之舉證責任分配理論與一般行政訴訟相同，
      即主張權利之人，於有疑義時除法律另有規定外，應就權
      利發生事實負舉證責任，而否認權利之人或主張相反權利
      之人，對權利之障礙或係消滅、抑制之事實，負舉證責任
      ，此觀行政訴訟法第136 條準用民事訴訟法第277 條之規
      定自明。至行政訴訟法第133 條規定法院於撤銷訴訟應依
      職權調查證據，僅使法院於裁判時，作為裁判基礎之資料
      不受當事人主張之拘束，並得就依職權調查所得之資料，
      經辯論後，採為判決基礎，惟當事人之舉證責任並不能因
      法院採職權調查證據而免除。且稅捐法律關係，乃係依稅
      捐法之規定，大量且反覆成立之關係，具有其特殊性，稅
      捐稽徵機關並未直接參與當事人間私經濟活動，其能掌握
      之資料自不若當事人，是稅捐稽徵機關如已提出相當事證
      ，客觀上已足能證明當事人之經濟活動，即難謂未盡舉證
      責任，最高行政法院97年度判字第677 號判決意旨亦明揭
      在案。
（四）經查：原告所有系爭土地，原經被告核定依土地稅法第18
      條第1 項第4 款規定按千分之十之特別稅率課徵地價稅在
      案。嗣被告於97年5 月13日接獲民眾檢舉，指稱原告已多
      角化經營，於其所屬加油站內幾乎都有賣沙拉油、隔熱紙
      、除臭鞋墊、冰棒等產品，不應仍以特別稅率課徵地價稅
      云云。經被告於97年5 月14日通報其所屬各分處查得系爭
      7 筆土地使用情形為：1.復興北路加油站：坐落於臺北市
      松山區○○段○ ○段504 、506 地號土地，地上建物門牌
      為復興北路31號。系爭504 地號土地原經被告所屬松山分
      處核定自92年起面積45平方公尺按一般用地稅率、其餘面
      積1,772 平方公尺按特別稅率（千分之十）課徵地價稅；
      另506 地號土地自92年起面積26平方公尺按一般用地稅率
      、其餘面積596 平方公尺按特別稅率（千分之十）課徵地
      價稅。嗣被告所屬松山分處派員於97年5 月19日現場勘查
      查得該站附設便利商店面積40.47 平方公尺、保養區面積
      150 平方公尺、出租用停車場面積62.5平方公尺、國泰世
      華銀行提款機面積4.5 平方公尺及洗車區面積90.52 平方
      公尺，共計面積347.99平方公尺有非供加油站本業使用之
      情事，遂於同年月21日以北市稽松山甲字第09736201600
      號函請原告提供該加油站及民生東路加油站非供本業使用
      設立日期等相關資料（見原處分卷附件3 ），原告於97年
      6 月13日以北行政發字第09710240490 號函檢送多角化時
      程表（見原處分卷附件8 ），該表載明該加油站自91年以
      前即設有保養區、91年10月設有國泰世華銀行提款機、92
      年初設有洗車區、93年2 月設有停車場及96年7 月設有便
      利商店。是被告所屬松山分處乃依現場勘查上開非供本業
      使用之面積、原告提供之多角化經營面積時程表及臺北市
      政府96年7 月23日府建二字第09632586600 號函核准增設
      兼營業務等事證（見原處分卷附件6 ），核定補徵系爭50
      4 地號土地92年至93年面積各計109.5 平方公尺之差額地
      價稅；94年至96年面積各計172 平方公尺之差額地價稅。
      另系爭506 地號土地，因自92年初即設有洗車區，核定補
      徵93年至96年面積各計64.52 平方公尺之差額地價稅。並
      於97年6 月25日以北市稽松山甲字第09736259700 號函知
      原告。（見原處分卷附件9 ）2.民生東路加油站：坐落於
      臺北市○○區○○段44之1 地號土地，地上建物門牌：三
      民路126 號。案經被告所屬松山分處於97年5 月21日以北
      市稽松山甲字第09736201600 號函（見原處分卷附件3 ）
      請原告提供該加油站非供本業使用設立日期等相關資料，
      並派員於同年月26日現場勘查結果，該站附設便利商店面
      積47.54 平方公尺、保養區面積31.5平方公尺，共計面積
      79.04 平方公尺部分非供本業使用。嗣依原告於97年6 月
      13日以北行政發字第09710240490 號函檢送多角化時程表
      所載（見原處分卷附件8 ），該加油站自92年1 月起設有
      保養區，96年7 月設有便利商店。是答辯機關所屬松山分
      處乃依現場勘查非供本業使用之面積、原告提供之多角化
      經營面積時程表及臺北市政府96年7 月30日府建二字第09
      632586400 號函核准增設兼營業務等事證（見原處分卷附
      件7 ），於97年6 月25日以北市稽松山甲字第0973625970
      0 號函核定補徵93年至96年面積各計31.5平方公尺之差額
      地價稅。（見原處分卷附件9 ）3.吉林路加油站：坐落於
      臺北市○○區○○段3 小段558 地號土地，被告所屬中南
      分處於97年5 月16日派員現場勘查查得面積3.45平方公尺
      兼售生技產品非供本業使用，遂於97年5 月19日以北市稽
      中南甲字第09732134700 號函核定面積3.45平方公尺自98
      年起按一般用地稅率課徵地價稅（見原處分卷附件36）。
      嗣原告於97年5 月22日以北行政發字第09710207660 號函
      告知被告所屬中南分處（見原處分卷附件37），該加油站
      自93年起販賣多角化商品，該分處遂於97年5 月26日以北
      市稽中南甲字第09732137400 號函核定（見原處分卷附件
      38），補徵94年至96年面積各計3.45平方公尺之差額地價
      稅，並更正上開97年5 月19日北市稽中南甲字第09732134
      700 號函。4.環河南路加油站：坐落於臺北市○○區○○
      段2 小段163 地號土地，被告所屬萬華分處派員於97年5
      月19日現場勘查查得該加油站，設置展示櫃所占土地面積
      4 平方公尺，原告另分別於97年5 月19日及97年5 月22日
      以北行政發字第09710201530 號函（見原處分卷附件12）
      及北行政發字第09710207740 號函（見原處分卷附件13）
      告被告所屬萬華分處自95年起販賣多角化商品，非供本業
      使用面積計4 平方公尺，案經被告所屬萬華分處以97年5
      月23日北市稽萬華甲字第09730533200 號函核定補徵96年
      面積計4 平方公尺之差額地價稅。（見原處分卷附件14）
      5.大直加油站：坐落於臺北市○○區○○段3 小段465 地
      號土地，建物門牌為明水路661 號。原經被告所屬中北分
      處核定自92年起部分面積6.28平方公尺按一般用地稅率課
      徵地價稅，其餘面積1,790 平方公尺按特別稅率（千分之
      十）課徵地價稅。原告於97年5 月21日以北行政發字第09
      710203710 號函（見原處分卷附件18）通知被告所屬中北
      分處系爭加油站自97年起使用情形變更，該分處於97年5
      月23日派員現場勘查，查得有面積79.2平方公尺供車必麗
      洗車場及面積34.86 平方公尺供零售式量販店使用，並經
      調閱營業稅主檔及詢據財政部臺北市國稅局中北稽徵所97
      年9 月30日財北國稅中北營業二字第0970015198號函（見
      原處分卷附件29），該加油站自95年4 月11日起增設零售
      式量販店之營業項目，該分處原於97年5 月27日以北市稽
      中北甲字第09730176900 號函（見原處分卷附件28）核定
      補徵洗車場部分93年至96年面積各計72.92 平方公尺之差
      額地價稅，量販店部分96年面積28.58 平方公尺之差額地
      價稅，亦即93年至95年應補徵面積各計72.92 平方公尺；
      96年應補徵面積為101.5 平方公尺。嗣該分處重新審查後
      更正93年應補徵面積為72.92 平方公尺，94年至95年各計
      76.39 平方公尺，96年計106.23平方公尺，並於97年11月
      27日以北市稽中北甲字第09730388300 號函通知原告。（
      見原處分卷附件30）6.南港站加油站：坐落於臺北市○○
      區○○段4 小段120 之34地號土地，原經被告所屬南港分
      處核定自92年起部分面積74.48 平方公尺按一般用地稅率
      課徵地價稅，其餘面積2,532.52平方公尺按千分之十稅率
      課徵地價稅。原告另於97年5 月19日以北行政發字第0971
      0201770 號函（見原處分卷附件17之1 ），向該分處說明
      該加油站已增設快保中心、洗車設施及複合式商店申請改
      按一般稅率課徵地價稅。案經該分處派員於97年5 月22日
      勘查現場，查得設有快保中心面積90平方公尺，洗車區面
      積36平方公尺及複合式商店面積10平方公尺，共計面積13
      6 平方公尺非供本業使用，遂於97年5 月23日以北市稽南
      港甲字第09730317910 號函（見原處分卷附件20）請原告
      提供上開設施設置日期及其相關合約。經原告於97年6 月
      11日以北行政發字第09710238290 號函（見原處分卷附件
      21）復該加油站自92年起增設快保中心，自93年起增設洗
      車設施，另自96年增設複合式商店，是該分處於97 年6月
      20日以北市稽南港甲字第09730317900 號函（見原處分卷
      附件22）核定補徵93年面積計15.52 平方公尺之差額地價
      稅；94年至96年面積各計51.52 平方公尺差額之地價稅。
      故被告既已查明系爭7 筆土地部分面積自91年起陸續提供
      汽車保養區、銀行提款機、銷售商品、洗車場及便利商店
      等使用，不符土地稅法第18條第1 項第4 款規定，而原告
      未依同法第41條第2 項及同法施行細則第15條規定，於原
      因、事實消滅時30日內向被告申報，被告乃依稅捐稽徵法
      第21條第1 項第2 款及第2 項規定，補徵系爭土地按特別
      稅率與ㄧ般用地稅率之差額地價稅共計6,718,667 元；並
      依土地稅法第54條第1 項第1 款規定，分別以97年11月26
      日北市稽法乙字第09732297300 號、97年12月9 日北市稽
      法乙字第09732361700 號及第00000000000 號裁處書，按
      每年短匿稅額各處3 倍罰鍰共計20,156,001元，此有地籍
      資料查詢、稅籍資料查詢、系爭土地加油站平面配置圖、
      系爭土地違章漏稅查核過程及應補徵稅額明細、系爭土地
      之管轄分處會勘紀錄及採證照片等影本附原處分卷可稽；
      又原告就被告所為補徵稅額之處分並不爭執，該補徵稅額
      之處分業已確定，是被告依土地稅法第54條第1 項第1 款
      規定，按系爭土地每年短匿稅額對原告各處3 倍罰鍰共計
      20,156,001元，揆諸前揭規定，並無違誤。
（五）原告雖主張：被告逕為改以一般稅率課徵，並加處罰鍰，
      應是受到財政部91年12月20日台稅財字第0910457590 號
      函釋之影響，該函釋顯然違法限縮土地稅法第18條第1 項
      第4 款優惠稅率之適用範圍，欠缺法律依據額外核課加油
      站之地價稅，殊屬不當，故原處分已違反租稅法律主義云
      云。惟按行政機關基於法定職權，就行政法規所為之釋示
      ，係闡明法規之原意，性質上並非獨立之行政命令，故應
      自法規生效日之日起有其適用，此有司法院第287 號解釋
      意旨可參。查上開財政部91年12月20日台稅財字第091045
      7590號函釋，係闡明土地稅法相關法規原意，且被告並非
      以該函釋作為核課系爭地價稅之法源依據，而係以系爭土
      地不符土地稅法第18條第1 項第4 款之規定而據以補徵系
      爭地價稅，故無違反租稅法律主義之情事。足見原告此部
      分之主張，不足採信。
（六）原告又主張：原告並不知有人檢舉，其已於遭人檢舉前之
      97年3 月11日起即主動向被告補報地價稅，且原告對被告
      核計後之稅款均已依法繳納，況本件縱然經人檢舉，但是
      在被告機關為正式調查前就自動申報，並且提供必要之協
      助，參照財政部80年8 月16日台財稅第801253598 號函釋
      之意旨，應符合稅捐稽徵法第48條之1 規定，得免處罰鍰
      云云。按稅捐稽徵法第48條之1 係規定，納稅義務人自動
      向稅捐稽徵機關補報並補繳所漏稅款者，須未經檢舉、未
      經稽徵機關或財政部指定之調查人員進行調查之案件，始
      得免除各稅法所定關於逃漏稅之處罰。經查：本件原告於
      系爭土地上所設置之加油站分別為復興北路加油站、民生
      東路加油站、吉林路加油站、大直加油站、環河南路加油
      站及南港加油站，原告雖於97年3 月11日及97年3 月17日
      分別以北行政發字第09710099580 號、09710105910 號函
      （見原處分卷附件47、48）請被告所屬文山分處及中正分
      處就該分處所管轄之木柵、萬隆、和平西路、莒光路及汀
      州路等5 個加油站增設複合式商店、洗車設施，其所占土
      地面積，申請改按一般用地稅率課徵地價稅，惟查該申報
      之5 處加油站所坐落之土地均非系爭土地，旋原告於97年
      5 月19日申報其所屬桂林路、環河南路及南港路加油站所
      坐落土地部分面積改按ㄧ般用地稅率課徵地價稅，又於97
      年5 月21日向被告申報其所屬35處加油站（含系爭土地上
      之6 個加油站）增設有複合式商店及洗車設施等，其所占
      土地面積部分改按ㄧ般用地稅率課徵地價稅。足見原告係
      於97年5 月21日始向被告申報其所有系爭土地適用特別稅
      率之原因、事實消滅之事實，自與稅捐稽徵法第48條之1
      關於免罰之規定不合，不因原告是否就已經他人檢舉乙事
      知情而有差異。是原告主張：在97年5 月13日檢舉人檢舉
      前已主動告知云云，尚難採認。次查：本件所查獲複合式
      商店及其他非供加油站本業使用之土地部分，係經檢舉人
      於97年5 月13日檢舉（見原處分卷附件53及附件54）及被
      告97年5 月14日通報（見原處分卷附件34）據以查獲，參
      照財政部80年8 月16日台財稅第801253598 號函釋就稅捐
      稽徵法第48條之1 所稱進行調查之作業步驟及基準日之認
      定原則，屬其他各稅之認定：「列選案件、個案調查案件
      ，其他涉嫌漏稅案件、臨時交辦調查案件一、稽徵機關單
      位主管應視經辦人員每人每日可辦理件數，分批交查簽收
      。二、經辦人員應於交查簽收當日立即進行函查、調卷、
      調閱相關資料或其他相同作為，並應詳予記錄以資查考，
      藉昭公信。三、進行調查之作為有數個時，以最先作為之
      日為調查基準日。四、調查基準日以前補報並補繳或核定
      之日以後，就核定內容以外補報並補繳者，適用自動補報
      並補繳免罰之規定。」規定。查本件原告既被檢舉出售沙
      拉油、隔熱紙、除臭鞋墊、冰棒等部分之調查基準日為被
      告收到檢舉書之日，即97年5 月13日；至其餘違反土地稅
      法第18條第1 項第4 款規定部分之調查基準日為被告通報
      所屬各分處辦理查核之日，即97年5 月14日。是以，依上
      開稅捐稽徵法第48條之1 第1 項規定及財政部69年2 月29
      日臺財稅字第31747 號函釋：「納稅義務人未依法辦理遺
      產稅或贈與稅之申報，如在未經檢舉及未經稽徵機關或本
      部指定之調查人員進行調查前，納稅義務人自動提出補報
      者，准依稅捐稽徵法第48條之1 自動補報免罰之規定辦理
      。」本件原告遲於97年5 月19日始陸續提供所屬加油站增
      設複合式商店之明細予答辯機關查核，均係於調查基準日
      後之作為，自無自動補報，亦無免罰之適用。又查：本件
      原告所短匿稅額每年均超過10萬元，並無稅務違章案件減
      免處罰標準第18條第1 項所定減輕或免予處罰之情事，尚
      難對原告為有利之認定。足見原告此部分之主張，洵非可
      採。
（七）原告另主張：依照司法院釋字第619 號解釋意旨，被告不
      宜課處96年7 月11日以前之罰鍰云云。按「對於人民違反
      行政法上義務之行為處以裁罰性之行政處分，涉及人民權
      利之限制，其處罰之構成要件及法律效果，應由法律定之
      ，以命令為之者，應有法律明確授權，始符合憲法第23條
      法律保留原則之意旨……土地稅法第54條第1 項第1 款所
      稱『減免地價稅』之意義，因涉及裁罰性法律構成要件，
      依其文義及土地稅法第6 條、第18條第1 項與第3 項等相
      關規定之體系解釋，自應限於依土地稅法第6 條授權行政
      院訂定之土地稅減免規則所定標準及程序所為之地價稅減
      免而言。土地稅法施行細則第15條規定：『適用特別稅率
      之原因、事實消滅時，土地所有權人應於30日內向主管稽
      徵機關申報，未於期限內申報者，依本法第54條第1 項第
      1 款之規定辦理』，將非依土地稅法第6 條及土地稅減免
      規則規定之標準及程序所為之地價稅減免情形，於未依30
      日期限內申報適用特別稅率之原因、事實消滅者，亦得依
      土地稅法第54條第1 項第1 款之規定，處以短匿稅額3 倍
      之罰鍰，顯以法規命令增加裁罰性法律所未規定之處罰對
      象，復無法律明確之授權，核與首開法律保留原則之意旨
      不符，牴觸憲法第23條規定，應於本解釋公布之日起至遲
      於屆滿1 年時失其效力。」司法院釋字第619 號解釋意旨
      可資參照。觀諸上開解釋意旨，可知土地稅法施行細則第
      15條經司法院釋字第619 號解釋，指明應於該解釋公布之
      日起至遲於屆滿1 年時失其效力，並非即時失效。依司法
      院釋字第188 號解釋：「中央或地方機關就其職權上適用
      同一法律或命令發生見解歧異，本院依其聲請所為之統一
      解釋，除解釋文內另有明定者外，應自公布當日起發生效
      力。……」，是解釋文另定其失效日者，自應從其規定。
      司法院釋字第619 號解釋既已明定，應自該解釋公布之日
      即95年11月10日起，至遲於屆滿1 年時，失其效力，則其
      所指違憲之土地稅法施行細則第15條規定，在該解釋所定
      期限屆滿前仍屬有效，並非立即失效，不因該規定經司法
      院宣告違憲而影響其適法性（司法院釋字第613 號解釋參
      照）。又土地稅法第54條第1 項第1 款原規定「納稅義務
      人藉變更、隱匿地目等則或於減免地價稅或田賦之原因、
      事實消滅時，未向主管稽徵機關申報者，依左列規定辦理
      ：一、逃稅或減輕稅賦者，除追補應納部分外，處短匿稅
      額或賦額3 倍之罰鍰」，於96年7 月11日公布修正為「納
      稅義務人藉變更、隱匿地目等則或於『適用特別稅率』、
      減免地價稅或田賦之原因、事實消滅時，未向主管稽徵機
      關申報者，依左列規定辦理：一、逃稅或減輕稅賦者，除
      追補應納部分外，處短匿稅額或賦額3 倍之罰鍰」，修正
      前土地稅法第54條第1 項第1 款之構成要件雖僅就於減免
      地價稅之原因、事實消滅時，未向主管稽徵機關申報者，
      定有處罰之規定；而就適用特別稅率之原因、事實消滅時
      ，未向主管稽徵機關申報者，則無處罰之明文。然依當時
      有效之土地稅法施行細則第15條規定「適用特別稅率之原
      因、事實消滅時，土地所有權人應於30日內向主管稽徵機
      關申報，未於期限內申報者，依本法第54條第1 項第1 款
      之規定辦理」，是於土地稅法第54條第1 項第1 款修正前
      如因適用特別稅率之原因、事實消滅時，未向主管稽徵機
      關申報者，仍得依該條款之規定處以短匿稅額3 倍之罰鍰
      。而修正後土地稅法第54條第1 項第1 款既已將該要件予
      以明定，且修正前及修正後因適用特別稅率之原因、事實
      消滅時，未向主管稽徵機關申報者，均應依土地稅法第54
      條第1 項第1 款之規定處罰，新舊規範相續銜接，一體適
      用。則被告97年5 月14日後陸續發現系爭7 筆土地使用情
      況後，於97年11月26日及97年12月9 日依稅捐稽徵法第48
      條之3 規定，適用裁處時修正後土地稅法第54條第1 項第
      1 款，分別以97年11月26日北市稽法乙字第09732297300
      號、97年12月9 日北市稽法乙字第09732361700 號及第00
      000000000 號裁處書，按每年短匿稅額各處3 倍罰鍰共計
      20,156,001元，揆諸前揭說明，並無不合。是原告就上開
      適用特別稅率之原因、事實消滅時，其漏未申報之違法行
      為，被告予以裁罰自無違反法律不溯既往原則與信賴保護
      原則。足見原告此部分之主張，並非可採。
（八）原告末主張：其為國營事業，不問盈餘多寡均須繳交國庫
      ，並無逃漏稅捐之動機，亦無故意過失，依行政罰法第7
      條第1 項規定應不予處罰，或依同法第8 條規定減免處罰
      云云。然按行政罰法第7 條第1 項規定，違反行政法上義
      務之行為非出於故意或過失，不予處罰。所謂故意，係指
      行為人對於構成違規之事實，明知並有意使其發生者，或
      行為人對於構成違規之事實，預見其發生而其發生並不違
      背其本意者而言；所謂過失係指行為人雖非故意，但按其
      情節應注意，並能注意，而不注意者，或行為人對於構成
      違規之事實，雖預見其能發生而確信其不發生者而言。查
      ：本件原告所有木柵、萬隆、和平西路、莒光路及汀州路
      5 處土地加油站亦增設複合式商店、洗車設施之情事，原
      告依土地稅法第41條第2 項：「適用特別稅率之原因、事
      實消滅時，應即向主管稽徵機關申報。」規定，於97年3
      月11日及97年3 月17日分別以北行政發字第09710099580
      號、00000000000 號（見原處分卷附件47、48）函請被告
      所屬文山分處及中正分處就其所占面積申請改按一般用地
      稅率計徵地價稅，由此可證原告於其時即已知悉，加油站
      增設複合式商店及洗車設施等情事係屬適用特別稅率之原
      因、事實消滅，即應向稽徵機關申報，惟其就本件系爭土
      地有相關之賣沙拉油、隔熱紙、除臭鞋墊、冰棒、經營洗
      車廠、停車場、汽車保養、設置提款機等非供加油站本業
      使用之情事，卻怠於依上開土地稅法第41條第2 項規定向
      被告申請系爭土地改按一般用地稅率課徵地價稅。足見原
      告於主觀上已具可非難性及可歸責性，縱認其無故意，亦
      有過失，自應依土地稅法第54條第1 項第1 款：「納稅義
      務人藉變更、隱匿地目等則或於適用特別稅率、減免地價
      稅或田賦之原因、事實消滅時，未向主管稽徵機關申報者
      ，依下列規定辦理：一、逃稅或減輕稅賦者，除追補應納
      部分外，處短匿稅額或賦額三倍之罰鍰。」規定處罰。另
      原告主張：依行政罰法第8 條規定減免裁罰云云。惟查：
      依稅捐稽徵法第48條之2 ：「依本法或稅法規定應處罰鍰
      之行為，其情節輕微，或漏稅在一定金額以下者，得減輕
      或免予處罰。前項情節輕微﹑金額及減免標準，由財政部
      擬訂，報請行政院核定後發布之。」稅務違章案件減免處
      罰標準第18條：「依土地稅法第54條第1 項第1 款規定應
      處罰鍰案件，其短匿稅額符合下列規定之一者，減輕或免
      予處罰：一、短匿稅額每年在新臺幣2 萬5 千元以下者，
      免予處罰。二、短匿稅額每年逾新臺幣2 萬5 千元至新臺
      幣5 萬元者，按短匿稅額處○．五倍之罰鍰。三、短匿稅
      額每年逾新臺幣5 萬元至新臺幣7 萬5 千元者，按短匿稅
      額處一倍之罰鍰。四、短匿稅額每年逾新臺幣7 萬5 千元
      至新臺幣10萬元者，按短匿稅額處二倍之罰鍰。……」因
      本件每年漏稅額均達10萬元以上，尚不符合上開減免處罰
      標準之規定，是依稅務違章案件裁罰金額或倍數參考表規
      定，應依上開土地稅法第54條第1 項第1 款規定，按所漏
      稅額處3 倍之罰鍰共計20,156,001元。足見原告此部分之
      主張，亦非可採。
六、綜上所述，原告主張各節，均無可採，本件被告所為原處分
    ，並無違誤，訴願決定予以維持，亦無不合。原告仍執前詞
    ，訴請撤銷，為無理由，應予駁回。
七、本件事證已臻明確，兩造其餘攻擊防禦方法均與本件判決結
    果不生影響，故不逐一論述，併此敘明。
據上論結，本件原告之訴為無理由，爰依行政訴訟法第98條第1
項前段，判決如主文。
中    華     民    國   98    年    12   月     31    日
            臺北高等行政法院第一庭
                            審判長法  官  王立杰
                                  法  官  洪遠亮
                                  法  官  許麗華
上為正本係照原本作成。
如不服本判決，應於送達後20日內，向本院提出上訴狀並表明上
訴理由，如於本判決宣示後送達前提起上訴者，應於判決送達後
20日內補提上訴理由書（須按他造人數附繕本）。
中    華     民    國   98    年    12   月     31    日
                                  書記官  林淑盈


司法院資訊處製作；財團法人民間司法改革基金會備份。
